臺灣臺北地方法院民事判決　　　　　　　　　　　　九十二年度重訴字第二三一號
　　原　　　告　甲○○○
　　　　　　　　己○○○
　　　　　　　　乙○○
　　　　　　　　丁○○
　　　　　　　　戊○○
　　右五人共同
　　訴訟代理人　林復宏律師
　　被　　　告　聯邦建設企業股份有限公司
　兼法定代理人　丙○○○
　　共　　　同
　　訴訟代理人　林樹旺律師
　　　　　　　　莊志成律師
當事人間請求債務不履行損害賠償事件，本院於中華民國九十三年三月二十四日言詞
辯論終結，判決如下：
    主  文
原告之訴及假執行之聲請均駁回。
訴訟費用由原告負擔。
    事  實
甲、原告方面：
一、聲明：
  (一)被告應連帶給付原告各新台幣（下同）一百五十萬元及自民國九十三年三月十五
    日聲明狀繕本送達翌日起至清償日止，按年息百分之五計算之利息。
  (二)原告等願提供現金或等值之華南商業銀行可轉讓定期存單為擔保，請准宣告假執
    行。
二、陳述：
  (一)原告等分別於七十六年間與被告聯邦建設企業股份有限公司（下稱被告聯邦公司
    ）簽立預售屋買賣契約，而均於七十七年三月間各受領如附表所示之建物並完成
    所有權移轉登記，此觀諸被告聯邦公司出具之統一發票「買受人」欄均有記載原
    告等人姓名即明，並有地政機關之登記資料可稽。又兩造為前開交易時，係由被
    告聯邦公司提供其預先製作條款相同之「聯邦合家歡第二代房屋預定買賣契約書
    」分別與原告簽訂買賣契約，然因該買賣契約第二十一條約定：「本件房屋預定
    買賣契約書‧‧‧並於交屋時由乙方（被告聯邦公司）收回作廢。」，故原告等
    原執有之系爭房屋買賣契約正本，均於交屋時為被告聯邦公司收回作廢，被告否
    認兩造間買賣關係之事實，實無誠信可言。於九二一大地震後，系爭建物均產生
    多處嚴重龜裂、混凝土剝落等現象，經台北市土木技師公會鑑定，始知系爭建物
    違反建築技術規則，有混凝土抗壓強度不足及氯離子含量過高之情，即俗稱之海
    砂屋，已對安全構成威脅，且不具經濟效益，須拆除重建，而被告丙○○○為被
    告聯邦公司之負責人，故依民法侵權行為、物之瑕疵及不完全給付之法律關係，
    請求被告連帶給付各原告重建費用一百五十萬元及遲延利息。
  (二)侵權行為部分：
  1.據台北市土木技師公會鑑定報告「十. 結論與建議」項下第二段、第三段、第五
    段、第六段記載可知，被告聯邦公司於契約成立後交付予原告等之系爭建物，其
    混凝土抗壓強度及氯離子含量均有違反建築技術規則所定標準，屬海砂屋之危險
    建物，有不能為通常效用及契約預定效用之情。又氯離子含量過高係使用海砂所
    致，而海砂價格與一般砂石之價格有顯著之差異，其使用海砂所生價格上之差異
    ，加上混凝土含量使用之減少，均直接影響興建系爭房屋之成本。被告聯邦公司
    興建系爭房屋時，就該等興建成本之考量，非有不知之情，故於出售系爭房屋之
    時，其不法行為已造成原告財產上之損害，自應對原告等負損害賠償之責。依修
    正前公司法第二十三條規定，被告丙○○○對於公司業務之執行，如有違反法令
    致他人受有損害時，對他人應與公司負連帶賠償之責。
  2.原告等並非於八十九年四月十七日該鑑定報告作成時，即知悉本件房屋有混凝土
    強度不足及氯離子含量過高之情，乃事後經由申請鑑定人處取得該鑑定報告資料
    ，始知本件建物有上述施工不符建築成規之情，故時效並未消滅。
  (三)不完全給付及物之瑕疵擔保部分：
  1.被告聯邦公司銷售系爭建物時所提供予原告之說明書內「聯邦合家歡第２代建材
    與設備」乙頁，關於結構之記載為「ＲＣ結構經由電腦計算，磚造牆壁，依政府
    核准圖樣施工。確具耐震、防水、防熱、防颱之功能，堅固耐用，安全無比。」
    。且依最高法院七十七年四月十九日第七次民事庭會議決議：「出賣人就其交付
    之買賣標的物有應負擔保責任之瑕疵，而其瑕疵係於契約成立後始發生，且因可
    歸責於出賣人之事由所致者，則出賣人除負物之瑕疵擔保責任外，同時構成不完
    全給付之債務不履行責任‧‧‧」，及行政院台（七五）才字第二二四○一號公
    佈之固定資產耐用年度表所示，住宅用鋼筋混凝土建造之房屋，耐用年度應為五
    十五年，況原告等係向被告購買未建造完成之「預售屋」，購買之初並未有具體
    實物可供檢驗，亦係基於此項信賴而從事交易。查系爭建物於七十六年十二月間
    建築完成，卻於九二一地震後即不堪使用，再者本件係預售屋買賣契約，乃於契
    約成立後，因被告施工違反建築成規，致買賣標的物有欠缺出賣人應保證之品質
    ，即本件瑕疵係於契約成立後始發生，且因可歸責於出賣人之事由所致者。準此
    ，依上揭規定及最高法院見解，被告聯邦公司自有物之瑕疵擔保責任，並同時構
    成不完全給付之債務不履行責任。
  2.又該鑑定報告記載：「三、標的物座落：標的物位於台北市內湖區聯邦合家歡福
    祿區與富貴區…富貴區為一樓與二樓…。八、會勘過程及取樣位置：…富貴區每
    一層取樣九處…所取得之混凝土鑽心試體均送台灣科大進行抗壓試驗及氯離子含
    量檢測…」。可見該次進行鑑定之範圍，實已遍及富貴區全部建物之基礎結構，
    不容被告濫言卸責。
  3.原告係就被告出賣之物缺少保證之品質及故意不告知瑕疵等情，依物之瑕疵擔保
    規定向被告請求損害賠償，是依前開說明，無民法第三六五條所定法定期間之適
    用餘地。且債務不履行損害賠償，其消滅時效為十五年，故本件時效尚未完成。
  (四)查被告聯邦公司前所擬訂之「聯邦合家歡富貴區重建安計畫書」內「聯邦合家歡
    富貴區重建參考表７Ｆ（樓）」記載，拆除重建之總支出（房租、搬遷費）金額
    為十億九千九百五十八萬元，而富貴區計有二百五十戶，則平均每戶所需支出之
    金額為四百三十九萬八千三百二十元（1,099,580,000/250=4,398,320）。又縱
    扣除每坪六萬元之營造成本，其他支出費用亦需達二億二千九百五十八萬元（
    1,099,580,000-87,000=229,580,000），即不包含營造費用在內，每戶已需支出
    九十一萬八千三百二十元（229,580,000/250=918,320）之費用。是縱如被告所
    辯，重建與系爭房屋相同之五層樓房，其每坪造價僅約為三萬五千元至四萬元間
    ，然其僅屬營造費用而已，並不包含拆除、搬遷及重建期間房租等費用。惟此等
    費用依前開規定均為原告所得請求範圍，則原告每人僅請求一百五十萬元，並未
    有逾越。參照被告改建參考表所列舉之各項費用金額，計算說明如次：
  1.房租費（重建期間）：系爭房屋係位於台北市內湖區之五層公寓式集合住宅，每
    月房租行情在二萬元以上。又參照被告改建參考表記載房屋租期（即建築工期）
    為十八個月，可知倘重建與系爭房屋相同之五層樓房屋，其工期必在十二個月以
    上，故原告於改建期間至少需支出房屋租金二十四萬元（20,000×12＝240,000
    ）。
  2.搬遷費：參照被告改建參考表「搬遷費」乙項，原告需支出搬遷費一萬五千元。
  3.設計費：參照被告改建參考表「設計費」乙項，可知改建需花費設計費一千八百
    五十萬。又被告所製作之「聯邦合家歡富貴區改建參考表（Ｆ）」，可知改建
    為七層或十二層樓之設計費均為一千八百五十萬。換言之，倘改建與系爭房屋相
    同之五層樓，亦需有設計費一千八百五十萬之支出。再系爭房屋所屬社區計有二
    百五十戶，即相當每戶（原告）需負擔七萬四千元之設計費（18,500,000/250＝
    74,000）。
  4.建物拆除費：依被告改建參考表「建物拆除費用」乙項記載，系爭房屋社區共二
    百五十戶，所需拆除費為二千五百萬元，即每戶（原告）應負擔十萬元之拆除費
   （25,000,000/250＝100,000）。
  5.營造費：依被告改建參考表關於『營造成本』乙項之記載，可知每坪之營造費用
    為六萬元。又各原告所有之房屋坪數不一，各所需花費之營造費用如次：
  (1)丁○○：一百六十一萬二千八百元。
  (2)乙○○：一百七十三萬九千四百元。
  (3)戊○○：一百七十六萬四千元。
  (4)甲○○○：一百七十六萬四千元。
  (5)己○○○：一百六十一萬二千八百元。
  6.費用金額總計：
  (1)丁○○：二百零四萬一千八百元。
  (2)乙○○：二百一十六萬八千四百元。
  (3)戊○○：二百一十九萬三千六百元。
  (4)甲○○○：二百一十九萬三千六百元。
  (5)己○○○：二百零四萬一千八百元。
    本件僅請求被告連帶各給付原告一百五十萬及遲延利息。
三、證據：提出買賣契約乙份、土地及建物謄本各五份、鑑定報告書乙份、行政院台
    （七五）才字第二二四○一號函乙份、統一發票五份、重建安置計畫書乙份、使
    用執照乙份、建築技術規則節錄乙份、房屋銷售說明書乙份、公司登記資料乙份
    、聯邦合家歡富貴區重建參考表乙份、台北市工務局北市工建字第八九三一六四
    一八○一號函乙份、「台北市高氯離子混凝土建築物善後處理辦法」乙份、損害
    金額計算表乙份等影本、聯邦合家歡廣告單一張為證。
乙、被告方面：
一、聲明：
  (一)原告之訴駁回。
  (二)如受不利之判決，願供擔保請准免為假執行。
二、陳述：
  (一)侵權行為部分：
  　查九二一大地震發生於八十八年，而本件台北市土木技師公會之鑑定報告於八十
    九年四月十七日已作成，原告遲至九十二年一月十四日方提起本件侵權行為損害
    賠償訴訟其請求權依法亦已罹於時效。另查原告稱本件混凝土強度不足，惟查當
    初鑑定之對象是針對受損最嚴重之房屋進行鑑定，未全面就社區所有房屋進行鑑
    定，則系爭房屋是否有拆除重建之必要，尚非無疑，難僅依該鑑定報告內容，遽
    認系爭房屋混凝土強度不足或氯離子含量過高。又原告請求被告丙○○○同負侵
    權行為責任，然原告並未說明被告丙○○○有何故意或過失之侵權行為，遽請求
    丙○○○負侵權行為之法律責任，於法尚有未洽。
  (二)物之瑕疵擔保部分：
  　按買受人因物有瑕疵而得解除契約或請求減少價金者其解除權或請求權於物之交
    付後六個月間不行使而消滅，查原告縱為系爭建物之原始買受者而建物亦有其等
    所主張之瑕疵，然系爭建物交付購屋者已有十幾年，則原告等物之瑕疵請求權，
    應於罹於時效。
  (三)不完全給付部分：
  　按債務人僅就其故意或過失之行為負損害賠償責任，查被告聯邦公司乃是建設公
    司並非營造公司，不負責營建工程，故系爭建物之混凝土強度不足，是否可歸責
    於被告實非無疑，另查混凝土中氯離子之含量應符合何種標準，於系爭建物興建
    當時之建築法規並無特別規定，則氯離子含量未符合嗣後頒布之建築法規之規定
    ，亦難謂營造廠商營建當初有何違反規定而認為有過失，況如前述被告非營造廠
    商，難謂被告就氯離子含量一事有過失，原告依不完全給付之規定請求被告負損
    害賠償責任，尚屬無據。
  (四)縱認系爭建物應拆除重建，被告認為重建費用每坪三萬五千元至四萬元較為合理
    ，且被告亦主張有損益相抵之適用，原告亦有租金之受益應予相抵。
三、證據：提出合家歡（富貴區）重建工程預算書一份為證。
丙、本院依職權函經濟部標準檢驗局查詢預拌混凝土國家標準之公布時間，及向台北
    市中山地政事務所調取台北市○○區○○段一小段四六六八、四六三六、四六六
    三、四六六一建號房屋於七十七年三月間之登記申請案卷。
　　理　由
一、原告起訴主張：原告等分別於七十六年間，於如附表所示之系爭建物興建完成前
    ，與被告聯邦公司簽訂預售屋買賣契約書，而均於七十七年三月間受領交屋並完
    成所有權移轉登記。九二一大地震後，系爭建物均產生多處嚴重龜裂、混凝土剝
    落等現象，經台北市土木技師公會鑑定，始知系爭建物有混凝土抗壓強度不足及
    氯離子含量過高之情，應拆除重建。被告未依雙方債之本旨給付，有故意過失，
    被告聯邦公司為系爭建物之起造人，乃實際興建銷售之人，於契約成立後，買賣
    標的物有欠缺出賣人應保證之品質，自有物之瑕疵擔保責任，並同時構成不完全
    給付之債務不履行責任，又被告公司負責人丙○○○對於公司業務之執行，自應
    與公司負連帶賠償之責。故依侵權行為、物之瑕疵擔保及不完全給付之法律關係
    ，請求被告給付各原告重建費用一百五十萬元及遲延利息。
    被告則以：九二一大地震發生於八十八年間，本件台北市土木技師公會之鑑定報
    告於八十九年四月十七日已作成，原告縱為系爭建物之原始買受者而主張建物有
    瑕疵，然系爭建物交付購屋者已有十幾年，原告於九十二年一月十四日始提起本
    件訴訟，則原告等物之瑕疵請求權及侵權行為損害賠償請求權，應均已罹於時效
    。另被告聯邦公司乃是建設公司並非營造公司，故系爭房屋之混凝土強度是否不
    足、混凝土中氯離子之含量是否未符合何種標準，實不可歸責於被告。況系爭建
    物興建當時之建築法規並無特別規定，則氯離子含量未符合嗣後頒布之建築法規
    之規定，亦難謂營造廠商營建當初有何違反規定而認為有過失，原告請求不完全
    給付之損害賠償，尚屬無據。另查鑑定報告之對象未針對社區所有房屋進行鑑定
    ，則系爭房屋是否有拆除重建之必要，顯有疑義。縱認系爭建物應拆除重建，重
    建費用以每坪三萬五千元至四萬元較為合理等語置辯。
二、原告等主張分別於七十六年間與被告聯邦公司簽立預售屋買賣契約，各自買受如
    附表所示之建物，並均於七十七年三月間受領系爭建物並完成所有權移轉登記，
    ，業據提出原告丁○○之房屋、土地預定買賣契約乙份、土地及建物謄本各五份
    ，被告聯邦公司出具「買受人」欄記載原告等人之統一發票影本五份等為證（本
    院卷第十至四二頁、第八七至一一二頁），被告雖否認與原告乙○○、己○○○
    、甲○○○及戊○○就系爭建物有直接買賣關係，經本院依職權向台北市中山地
    政事務所調取台北市○○區○○段一小段四六六八、四六三六、四六六三、四六
    六一建號房屋於七十七年三月間之登記申請案卷，可知，被告聯邦公司分別於七
    十七年一月二十日及三月十五日，與原告乙○○、己○○○、甲○○○及戊○○
    簽訂系爭土地及建物之買賣契約，並分別於七十七年三月四日、五日及二十八日
    完成所有權移轉登記，故原告主張兩造間成立買賣關係，應為真實，被告空言否
    認，實無可取。原告依侵權行為、物之瑕疵及不完全給付之法律關係，請求被告
    給付各原告一百五十萬元，為被告所否認，並以前詞置辯，茲分述如下。
三、侵權行為損害賠償請求權：
  (一)原告主張依八十九年四月十三日台北市土木技師工會之鑑定結果（本院卷第四三
    頁以下），認系爭建物均有混凝土抗壓強度不足及氯離子含量過高之情形，而應
    拆除。然查：依該鑑定書所示，本件係由訴外人許聰明申請台北市土木技師工會
    ，就被告聯邦公司出售之位於台北市內湖區聯邦合家歡福祿區地下層、一樓與富
    貴區一、二樓建物為鑑定。而本件原告主張系爭建物均位於聯邦合家歡之富貴區
    ，雖提出聯邦合家歡總配置圖廣告單為證（本院卷第二五一、二五二頁），然為
    被告所否認，故原告等所有之系爭建物是否均位於富貴區，即有可疑。再者，原
    告丁○○、乙○○及甲○○○所有之建物分別位於四樓及三樓，亦非該鑑定報告
    之鑑定範圍，故本件原告尚無從以該鑑定報告證明其等所有之系爭建物確有混凝
    土抗壓強度不足及氯離子含量過高之情況。
  (二)依據民法第一百八十四條規定，請求法人負擔侵權行為責任者，係以下列要件為
    前提：1.須為法人董事或其他有代表權人或受僱人之行為，2.須因執行職務而受
    損害，3.必須符合一般侵權行為之要件。以上請求權發生所須具備之特別要件，
    根據舉證責任分配之法則，均應由主張權利存在之當事人負責舉證（參照最高法
    院四十八年台上字第八八七號判例）。若不能證明其損害出自法人董事、其他有
    代表權之人或受僱人執行職務行為所致，即無依據前述法條規定請求法人賠償之
    餘地（參考最高法院九十年度台上字第一六號判決）。查系爭建物係由訴外人沈
    國皓建築師負責設計、監造，由合興建設股份有限公司施工，被告聯邦公司為起
    造人，僅係承攬契約之定作人，此有系爭建物之台北市政府工務局七十六使字第
    九一九號使用執照影本在卷足憑（見本院卷第五一頁），被告聯邦公司負責人即
    被告丙○○○並非負責施工、監工之行為人，是原告主張被告丙○○○在房屋施
    工中故意或過失使用海砂云云，並未舉證以實其說，參照前揭判旨，其主張與法
    人應連帶負侵權行為責任，自無足採。至於原告侵權行為損害賠償請求權是否業
    已罹於時效，則無庸贅述。
四、物之瑕疵擔保責任及不完全給付之債務不履行責任：
  (一)按物之瑕疵，出賣人雖應負一般之擔保責任，即擔保標的物於危險移轉時無滅失
    或減少其價值之瑕疵，惟買受人就此一般之擔保責任，依民法第三百五十九條及
    第三百六十五條之規定，僅得於物交付後六個月除斥期間內解除契約或請求減少
    價金。而於買賣之物缺少出賣人所保證之品質或出賣人故意不告知物之瑕疵者，
    買受人方得依民法三百六十條規定請求不履行之損害賠償。原告主張被告聯邦公
    司出售之系爭建物，欠缺所保證之品質，而請求被告負物之瑕疵擔保責任等語，
    被告則以時效抗辯。經查：原告等未能證明系爭建物確有混凝土抗壓強度不足及
    氯離子含量過高之情況，已如前述，則原告主張被告聯邦公司故意不告知物有瑕
    疵，而請求不履行之損害賠償，即無可取。
  (二)再者，經本院依職權向經濟部標準檢驗局函查結果，預拌混凝土中最大水溶性氯
    離子含量，係始於八十三年七月二十二日修訂公布之ＣＮＳ三○九○「預拌混凝
    土」國家標準第十九節中規定，該國家標準再於八十七年六月二十五日修訂公布
    迄今，有該局九十三年二月十九日出具之經標一字第○九三○○○一九八四○號
    函在卷為憑（本院卷第二○三頁）。而本件系爭建物係於七十六年取得使用執照
    ，七十七年三月間交屋，則於系爭建物興建當時之建築法規並無特別規定氯離子
    含量，縱該含量未符合嗣後頒布之建築法規之規定，亦難謂營造廠商營建當初有
    何違反規定而有過失，興建當時既無訂定相關標準，自難認出賣人即被告聯邦公
    司有何故意不告知瑕疵，或未依債之本旨而不完全給付之情形。
五、綜上所述，原告所提出之鑑定報告，無從證明被告出售之系爭建物有何混凝土抗
    壓強度不足及氯離子含量過高之情況，而必須拆除重建，被告前揭所辯，應堪採
    信。從而，原告依侵權行為、物之瑕疵及不完全給付之法律關係，請求被告連帶
    給付各原告重建費用一百五十萬元及自聲明狀繕本送達翌日起至清償日止之法定
    遲延利息，為無理由，應予駁回。
六、假執行之宣告：原告之訴既經駁回，其假執行之聲請已失所附麗，應予駁回。
七、本件判決之基礎已臻明確，兩造其餘攻擊防禦方法及舉證，核與判決結果無影響
    ，爰不另一一論述，附此敘明。
八、結論：
    本件原告之訴為無理由，依民事訴訟法第七十八條、第八十五第一項前段，判決
    如主文。
中　　　華　　　民　　　國　　九十三　　年　　　四　　　月　　　九　　　日
                          民事第五庭審判長法  官    賴劍毅
                                          法  官    羅富美
                                          法  官    紀文惠
右正本係照原本作成
如對本判決上訴，須於判決送達後廿日內向本院提出上訴狀
中　　　華　　　民　　　國　　九十三　　年　　　四　　　月　　十二　　　日
                                          書記官    袁以明
